臺灣高等法院臺中分院民事判決
110年度上字第529號
上  訴  人  林玄振  


訴訟代理人  黃銘煌律師
複  代理人  張焜傑律師
附帶上訴人  沈傳緒  
上列當事人間請求返還買賣價金事件，上訴人林玄振(下簡稱林
玄振)對於中華民國110年10月19日臺灣臺中地方法院109年度訴
字第928號第一審判決提起上訴，被上訴人沈傳緒(下簡稱沈傳緒
)提起附帶上訴，本院於111年6月28日言詞辯論終結，判決如下
：
    主      文
原判決關於駁回林玄振後開第二項之訴部分，及該部分訴訟費用
之裁判均廢棄。
沈傳緒應再給付林玄振新臺幣10萬2,000元，及自民國109年5月3
日起至清償日止，按年息5%計算之利息。
沈傳緒之附帶上訴、林玄振之其餘上訴，均駁回。
第一、二審訴訟費用，關於林玄振上訴部分，由林玄振負擔千分
之二，餘由沈傳緒負擔；關於沈傳緒附帶上訴部分，由沈傳緒負
擔。
    事實及理由
一、林玄振主張：
　㈠緣沈傳緒陸續向伊借款，故兩造於107年2月12日簽訂不動產
    買賣合約書，並經公證（下稱公證合約書或系爭契約），約
    定買賣標的為附表一所示沈傳緒之被繼承人沈○○琳之遺產，
    其中屬於沈傳緒個人之應繼分，買賣總價金為新臺幣(下同)
    580萬元，其中第一期款為446萬元、第二期款為26萬元、尾
    款為108萬元。林玄振業已給付沈傳緒第一期款446萬元、第
    二期款26萬元及部分尾款8萬元，合計480萬元。然沈傳緒繼
    承遺產後，怠於辦理繼承登記，又因買賣標的之價格上漲，
    竟惡意毀約，拒絕移轉不動產之所有權予林玄振，林玄振嗣
    以存證信函為解除契約之意思表示。茲雙方之買賣契約既經
    合法解除，爰依系爭契約第7條之約定，請求沈傳緒返還已
    付價金480萬元及其一倍之違約金，合計960萬元。
　㈡就坐落於臺南市○○段000地號土地及其上同段000建號建物(即
    附表一編號17、18之不動產)，係兩造另於106年12月20日簽
    訂買賣合約之標的，雙方早已履行完畢，沈傳緒主張林玄振
    就該筆買賣之價金35萬5,000元尚未給付，與事實不符。
　㈢聲明(原審卷第165頁)：
　　⒈沈傳緒應給付林玄振960萬元，及自「存證信函送達之日」
      即108年7月16日起，至清償日止，按年息5%計算之利息。
　　⒉願供擔保，請准宣告假執行。
二、沈傳緒則以：
  ㈠對於林玄振主張解除買賣契約不爭執。另伊固曾自106年下半
    年底陸續向林玄振借款，但借貸金額並非如林玄振所主張。
    除系爭買賣契約之第二期款26萬元、及第三期款108萬元中
    之8萬元外，實際借貸之金額僅有268萬8,684元(詳如附表三
    沈傳緒之答辯欄所示)。故沈傳緒在系爭買賣契約作為抵充
    第一期款之價金亦僅有268萬8,684元，而非446萬元。
　㈡另關於附表一編號17、18之不動產，兩造在106年12月20日曾
    另簽訂買賣契約，上開二筆不動產已辦理所有權移轉登記予
    林玄振，然林玄振並未如數給付買賣價金35萬5,000元，沈
    傳緒自得請求給付，並以之與本件之請求為抵銷。
　㈢兩造就系爭買賣契約所約定之違約金過高，應予酌減。
　㈣林玄振先前曾委託訴外人林○啟與沈傳緒處理本件買賣之糾葛
    ，沈傳緒並因而簽發面額合計250萬2,000元之本票7張予林○
    啟，林○啟業已向臺灣臺南地方法院(下稱臺南地院)聲請裁
    定強制執行獲准。若認林玄振之本件請求有理由，其請求之
    金額亦應扣除250萬2,000元。　　
三、原審為林玄振一部敗訴、一部勝訴之判決，即判命沈傳緒應
    給付林玄振344萬1,684元及自108年7月16日起至清償日止，
    按年息5%計算之利息，並附條件為假執行及免為假執行之宣
    告。另駁回林玄振其餘之訴及該假執行之聲請。林玄振就其
    敗訴之其中一部分聲明不服(本金敗訴部分全部聲明不服，
    遲延利息敗訴部分，僅一部聲明不服)其上訴聲明：㈠原判決
    關於駁回其後開第二項之訴部分廢棄。㈡沈傳緒應再給付615
    萬8,316元及自「起訴狀繕本送達翌日」起至清償日止，按
    年息5%計算之利息(本院卷第7頁)。沈傳緒答辯聲明：上訴
    駁回。沈傳緒亦就其敗訴其中一部分提起附帶上訴，聲明：
    ㈠原判決關於命沈傳緒給付超過37萬1,684元(本院卷第152頁
    ，筆錄誤載為37萬3,684元)本息部分廢棄。㈡上開廢棄部分
    ，林玄振在第一審之訴及假執行之聲請均駁回。林玄振答辯
    聲明：附帶上訴駁回。
三、本件經依民事訴訟法第463條準用同法第270條之1第1項第3
    款規定，整理並協議簡化爭點如後：
　㈠不爭執事項：
    ⒈沈傳緒人於106年間曾陸續向林玄振借款。
    ⒉附表一之不動產，為沈傳緒之被繼承人沈○○琳之遺產及借
      名登記之視為遺產，沈傳緒個人之潛在應繼分為4分之1 
      。
    ⒊兩造歷次簽訂不動產買賣合約書之經過如下(參附表二)：
      ⑴於106年9月30日針對附表一編號9～11、14～16之標的，屬
        於沈傳緒之應繼分4分之1，簽訂不動產買賣合約書(原
        審卷第227～233頁) ：
        ①總價130萬元：簽約款50萬元＋完稅、尾款80萬元。
        ②合約書第二條付款約定之簽約款備註欄記載「15.2萬
          現金給付、34.8萬為匯款」，沈傳緒在欄位簽名用印
          。
        ③合約書末頁手寫記載「原第二條簽約款50萬元，106/1
          0/31 交付現金10萬元，變更為60萬元；完稅、尾款
          變更為70萬元，並簽署本票，票號：No.000000，票
          面金額陸拾萬元整做為擔保。賣方：沈傳緒(親簽) 
          」。
      ⑵於106年12月20日針對附表一編號17～18之標的，應有部
        分10分之1，簽訂不動產買賣合約書(原審卷第393～397
        頁) ：
        ①總價35萬5,000元：交付所有權狀、印鑑證明、印鑑章
          用印時一次付清。
        ②沈傳緒有在合約書第二條付款約定之備註欄簽名用印
          。
      ⑶於106年12月20日針對附表一之全部標的，屬於沈傳緒之
        應繼分4分之1，簽訂不動產買賣合約書(未經公證，原
        審卷第243～249頁) ：
        ①總價580萬元：第一期款430萬元＋第二期款50萬元＋第
          三期款100萬元。
        ②沈傳緒有在合約書第二條付款約定之第一期款備註欄
          簽名用印。
      ⑷於107年2月12日針對原判決附表一之全部標的，屬於沈
        傳緒之應繼分4分之1，簽訂不動產買賣合約書，並經原
        法院所屬民間公證人蕭○中作成公證書(原審卷第25～31
        頁) ：
        ①總價580萬元：第一期款446萬元(於簽約時支付)＋第二
          期款26萬元(於107年2月13日前給付)＋第三期款108萬
          元。
        ②合約書第二條付款約定之第一期款備註欄記載「已付(
          負債整合) 」。
    ⒌林玄振提出之「不動產買賣各款項表格」(原審卷第295頁
      ，以下簡稱對帳單)記載：
　　　A：總價               5,800,000
　　　B：106/6/23到期借款   2,000,000(表格誤載為106/23)
　　　   107/6/30到期借款     560,000
　　　   106/9/30買賣         600,000
　　　C：林○怡律師費         200,000
　　　   仲介費               180,000
　　　   遺產分割              60,000
　　　   葉○福               200,000
　　　D：簽約                 500,000
　　　A－B－C－D：尾款      1,500,000
　　　兩造均有在上開表格簽名用印，日期為106年12月24日。
    ⒋沈傳緒已於107年1月15日將附表一編號17～18之標的，以買
      賣為原因辦理所有權移轉登記予林玄振(原審卷第283 、2
      85頁) 。
    ⒌沈傳緒前因積欠債務，債權人即第三人張○峰起訴代位請求
      分割遺產，經臺灣臺南地方法院於106年9月12日以106 年
      度重訴字第68號判決張○峰勝訴確定。
    ⒍就公證合約書中580萬元之付款約定，沈傳緒不爭執已收受
      之部分如下：　　㈡
      ⑴第一期款：
        ①代償聯邦銀行債務11萬8,684元(原審卷第263頁)。
        ②簽發支票45萬元(原審卷第225、264頁)。
        ③106年9月29日拿到10萬元(原審卷第264頁)。
        ④106年10月2日匯款24萬8,000元（原審卷第235頁）。
        ⑤106年11月16日無摺存款19萬元（原審卷第237頁）。
        ⑥106年12月1日無摺存款6萬元（原審卷第239頁）。
        ⑦106年12月14日無摺存款20萬元（原審卷第241頁）。
        ⑧106年12月20日匯款40萬元（原審卷第253頁）。
      ⑵第2期款之26萬元(原審卷第264頁)。
      ⑶尾款108萬元其中之8萬元(原審卷第264頁)。
    ⒎林玄振於108年7月12日以存證信函表示解除契約，請求返
      還價金及違約金（原審卷33頁），沈傳緒於108年7月16日
      收受（原審卷127頁）。
    ⒏林玄振復以109年2月25日訴之變更聲明狀表示解除系爭合
      約書（原審卷73頁），該書狀繕本於109年4月22日寄存送
      達於沈傳緒（原審卷121頁）。
    ⒐除附表一編號17、18之標的外，沈傳緒尚未辦理移轉登記
      予林玄振。
　　⒑訴外人林○啟執沈傳緒所簽發面額合計250萬2,000元之
　　  本票7 張，向臺南地院聲請本票強制執行，經該院以108
      年度司票字第2431號裁定准許在案(本院卷第141～145頁)
      。
  ㈡本件爭點：
    ⒈林玄振主張就公證合約書所約定之買賣價金，已給付480萬
      元予沈傳緒，是否有據？
      ⑴林玄振是否代償附表三編號1第❶項臺南市○○段房地之抵
        押債務99萬元？
      ⑵沈傳緒是否有收取附表三編號1第❹項所載「現金39萬元
        」？
      ⑶林玄振是否代為支付附表三編號1第❺項所載「其他雜支3
        萬1,316元」？
      ⑷沈傳緒是否收受附表三編號2之簽約款60萬元？附表三編
        號3之匯款，是否重複列計？
      ⑸林玄振是否曾代為支付附表三編號7第❶～❺項之「仲介費1
        8萬元」、「遺產分割費6萬元」、「葉○福案20萬元」
        、「律師費20萬元」，及「簽約金10萬元」？
    ⒉林玄振依公證合約書第7條之約定解除契約，並請求返還已
      付價金，及已付價金一倍之違約金，有無理由？
    ⒊兩造約定之違約金性質為何？本件約定之違約金是否過高
      ？
    ⒋沈傳緒主張以附表一編號17、18標的之買賣價金債權，對
      林玄振之本件請求為抵銷，有無理由？
　　⒌林玄振請求之金額，應否扣除臺南地院108年度司票字第24
      31號裁定之本票金額250萬2,000元？
四、得心證之理由：
　㈠林玄振就公證合約書所約定之買賣價金580萬元中，實際支付
    之價金若干：
　  ⒈林玄振主張就全部買賣價金580萬元中，已支付480萬元，
      包括第一期款446萬元、第二期款26萬元、及第三期款108
      萬元其中8萬元(計算式：4,460,000＋260,000＋80,000＝4,8
      00,000)。而第一期款446萬元之支付情形，則詳如附表三
      之「林玄振主張欄」所示。另關於第一期期款446萬元部
      分，林玄振主張係按伊與沈傳緒間債務整合所彙算出之數
      額記載，該份買賣契約亦經原法院所屬民間公證人蕭○中
      公證，自為屬實等語。然查，證人蕭○中於原審證稱：就
      系爭合約書第2條有關第一期款446萬元記載「已付（債務
      整合）」，雙方有說要從債務抵償，這數字當場有人講，
      並不是當場計算出來，伊沒有當場幫他們彙算，實際欠款
      多少，雙方並沒有提出清冊或收據供計算等語（原審卷19
      7、198頁）。可知就該446萬元款項之實際交付數額究為
      若干，仍須由林玄振舉證證明之。
　　⒉經查，依林玄振所主張之附表三所列計之各筆款項加總結
      果，合計僅有441萬8,000元，與林玄振所主張之446萬元
      已不相符合，林玄振所謂「債務整合」業經兩造彙算確認
      一情，即有疑義。
　　⒊關於附表三編號1第❶項部分：
　　　林玄振主張，沈傳緒名下之附表一編號17之土地，曾設定
      抵押權予鄭姓及陳姓債權人，伊為協助沈傳緒塗銷抵押權
      之設定登記，曾代沈傳緒清償二位債權人合計99萬元之借
      貸本息。而沈傳緒則抗辯，伊向鄭姓債權人實際借款金額
      為30萬元、向陳姓債權人借款金額為18萬元，林玄振事後
      實際代伊向鄭姓債權人清償45萬元、向陳姓債權人清償22
      萬元，合計僅清償67萬元等語。經查：
　　　⑴附表一編號17之土地設定抵押權予鄭姓及陳姓債權人，
        其所擔保之債權總金額分別為40萬元及30萬元，此有土
        地登記第二類謄本在卷可稽(原審卷435～436頁)。依一
        般之交易習慣，實際借款金額往往低於抵押權設定之金
        額，則沈傳緒抗辯實際借貸金額僅分別為30萬元、及18
        萬元，憑信性較高。
　　　⑵另依土地登記謄本所載，鄭姓債權人之抵押權設定時間
        為105年6月29日，約定清償期為105年9月27日(即3個月
        )，利息、遲延利息及違約金均為2分(即年息24%)。而
        林玄振自承代為清償之時間為106年6月20日前後(本院
        卷第153頁)。假設沈傳緒借貸之後均未按時清償本息，
        則：
　　　　①若以沈傳緒主張之借貸金額30萬元計算，則於106年6
          月20日前後即約一年後始清償，須給付借貸期間之3
          個月利息為1萬8,000元(計算式：300,000×24%×3/12＝
          18,000)；須給付逾期遲延利息為5萬4,000元(計算式
          ：300,000×24%×9/12＝54,000)；須給付逾期違約金為
          5萬4,000元(計算式：300,000×24%×9/12＝54,000)，
          合計為12萬6,000元(計算式：18,000＋54,000＋54,000
          ＝126,000)。加計本金30萬元後，合計為42萬6,000元
          。
　　　　②若以土地登記謄本所載之債權金額40萬元計算，沈傳
          緒應給付之利息、遲延利息及逾期違約金，則分別為
          2萬4,000元(計算式：400,000×24%×3/12＝24,000)、7
          萬2,000元(計算式：400,000×24%×9/12＝72,000)、及
          7萬2,000元(計算式：400,000×24%×9/12＝72,000)，
          合計為16萬8,000元。加計本金40萬元後，合計為56
          萬8,000元。
　　　⑶又依土地登記謄本所載，陳姓債權人之抵押權設定之時
        間為105年12月27日，約定清償期為106年3月23日(約3
        個月)，利息為年息1%、遲延利息及違約金均為每百元
        每日1角。而林玄振自承代為清償之時間為106年6月20
        日前後(本院卷第153頁)。假設沈傳緒借貸後均未按時
        清償本息，則：
　　　　①若以沈傳緒所主張之借貸金額18萬元計算，於106年6
          月20日前後即約半年後始清償，須給付借貸期間之3
          個月利息為450元(計算式：180,000×1%×3/12＝450)；
          須給付3個月之遲延利息為1萬6,200元(計算式：180,
          000×0.1%×90日＝16,200)；須給付之逾期違約金為1萬
          6,200元(計算式：180,000×0.1%×90日＝16,200)，合
          計為3萬2,850元(計算式：450＋16,200＋16,200＝33,15
          0)。加計本金18萬元後，合計為21萬2,850元。
　　　　②若以土地登記謄本所載之債權金額30萬元計算，沈傳
          緒應給付之利息、遲延利息及逾期違約金，則分別為
　　　　　為750元(計算式：300,000×1%×3/12＝750)、2萬7,000
          元(計算式：300,000×0.1%×90日＝27,000)、2萬7,000
          元(計算式：300,000×01.%×90日＝27,000)，合計為5
          萬4,750元(計算式：750＋27,000＋27,000＝54,750)。
          加計本金30萬元後，合計為35萬4,750元。
　　　⑷承上可知，縱使依土地登記簿所載之抵押債權金額(即40
        萬元、30萬元)計算，塗銷抵押權設定時應清償之債務
        總額(含本金、利息、遲延利息及違約金)，合計僅92萬
        2,750元(計算式：568,000＋354,750＝922,750)，實無可
        能代償達99萬元之理。反之，若依沈傳緒所主張之借貸
        金額(即30萬元、18萬元)計算，塗銷抵押權設定時應清
        償之債務總額(含本金、利息、遲延利息及違約金)，合
        計為63萬8,850元(計算式：426,000＋212,850＝638,850)
        ，此與沈傳緒主張實際代償金額為67萬元，較為接近。
　　　⑸沈傳緒另主張，塗銷抵押權設定時，伊曾詢問2位債權人
        應清償之總額及如何匯款，其中鄭姓債權人提供其代理
        人郭○憶之華南銀行南都分行帳戶、陳姓債權人則提供
        自己關廟郵局之帳戶，且2人均有告知應清償金額，伊
        當時有將資料留存，並提出供本院查證(本院卷第139頁
        )。茲經本院向上開金融機構查詢結果，其中鄭姓債權
        人所提供之華南銀行南都分行帳戶，於106年6月29日確
        實有一筆45萬元之款項匯入，此有該銀行111年5月9日
        華都存字第0000000000號函檢送之往來明細表及對帳單
        在卷可稽(本院卷第189頁)，足證沈傳緒所言非虛。反
        之，林玄振雖主張伊代為清償99萬元，惟迄未說明如何
        代償，或提供相關資料供本院查證。本院審酌上情，應
        認此部分之事實，當以沈傳緒之主張為可採。
　　　⑹基上，林玄振主張附表三編號1第❶項塗銷抵押權所代償
        之本息為99萬元，與事實不符，應以沈傳緒所主張之67
        萬元認定之。
　　⒋關於附表三編號1第❹、❺項部分：
　　　林玄振主張，曾給付現金39萬元予沈傳緒，並代為支付其
      他雜支費用3萬1,316元，惟為沈傳緒所否認，自應由林玄
      振為舉證，然林玄振迄未舉證以實其說，此部之主張亦無
      可採。
　　⒌關於附表三編號3之匯款24萬8,000元部分：
　　　⑴林玄振主張曾匯款24萬8,000元予沈傳緒，並提出106年1
        0月2日之匯款憑證為據(原審卷第235頁)。沈傳緒固不
        否認有收受此筆匯款，惟抗辯，此筆24萬8,000元之匯
        款，已列計在附表三編號2之簽約款60萬元中，林玄振
        顯然是重複主張等語。
　　　⑵查，兩造在簽訂公證合約書前，在106年9月30日針對附
        表一編號9～11、14～16等不動產，先簽署了一份買賣契
        約，總價為130萬元(即附表二編號1所示)，林玄振並已
        先行給付簽約款60萬元，沈傳緒亦不爭執(即附表三編
        號2之60萬元)。
　　　⑶該份買賣契約第二條付款約定之簽約款備註欄原記載「1
        5.2萬現金給付、34.8萬為匯款」；嗣契約末頁手寫批
        註欄改載「原第二條簽約款50萬元，106/10/31 交付現
        金10萬元，變更為60萬元；完稅、尾款變更為70萬元」
        (參不爭執事項第⒊點第⑴項)。可知，該份買賣契約原本
        約定之簽約款為50萬元、尾款為80萬元；後來因為林玄
        振在106年10月31日另交付現金10萬元予沈傳緒，因此
        簽約款改為60萬元、尾款改為70萬元。換言之，該筆60
        萬元之簽約款，以現金交付之金額為25萬2,000元(即15
        萬2,000元＋10萬元)，以匯款方式交付之金額則為34萬8
        ,000元。
　　　⑷而關於匯款34萬8,000元部分，依沈傳緒郵局帳戶之交易
        明細顯示，係分別於106年9月29日匯入10萬元、106年1
        0月2日匯款24萬8,000元(本院卷第99頁)。除此之外，
        再無另一筆24萬8,000元款項之匯入紀錄。
　　　⑸林玄振固主張曾另外匯款24萬8,000元予沈傳緒，然其提
        出之106年10月2日之匯款憑證，所匯入之沈傳緒帳戶，
        即為前開郵局帳戶(00000000000000號)，除此之外，未
        再提出另一筆24萬8,000元之匯款憑證。基上可知，附
        表三編號3之匯款24萬8,000元，確實已列計在附表三編
        號2之簽約款60萬元之中，則林玄振關於附表三編號3之
        匯款24萬8,000元，顯係重複列計，自可認定。
　　⒍關於附表三編號7第❶～❺項部分：
　　　⑴林玄振主張曾支付上開5筆款項，並以之作為支付本件買
        賣價金第一期款項之一部分，惟為沈傳緒所否認。而林
        玄振此部分之主張，無非係以公證合約書第二條付款約
        定之第一期款備註欄已記載「已付(負債整合)」，以及
        沈傳緒已在106年12月24日之對帳單簽名確認為主要憑
        據(原審卷第295頁)。然查：
　　　　①公證合約書第二條付款約定之第一期款備註欄所記載
          「已付(負債整合)」之真實性，並未經公證人蕭○中
          證實，已如前述。
　　　　②林玄振提出之對帳單，其中雖記載106年6月23日有一
          筆到期借款200萬元，即林玄振主張之附表三編號1所
          謂200萬元，然業經本院認定其中第❶、❹、❺項之款項
          與事實不符或不存在(詳前述)，故對帳單之真實性，
          確實有疑義。
　　　　③另第❺項之簽約金10萬元，參照前述⒌⑶之說明，係於10
          6年12月31日以交付現金方式給付，且已列計於附表
          三編號2之簽約款60萬元之中，亦無再重複計算之理
          。
　　　　④至於第❶～❹項之仲介費、遺產分割費用、葉○福案費用
          、代付律師費等，若林玄振確實有支出，依各該筆費
          用之性質，取得單據並不困難，惟林玄振迄未提出供
          本院查證，此部分之主張亦難採信。
　　　　⑤林玄振又主張，沈傳緒已在對帳單上簽名，足證林玄
          振確實有支付相關費用。然對帳單之記載與實際款項
          之支付有出入，已如前述，況關於遺產分割費用及葉
          ○福案費用部分，尚註記「暫扣或有發生」，足見係
          僅係雙方就日後可能產生之費用暫為估算，不足以認
          定確屬已經產生之費用。此外，沈傳緒斯時已因經濟
          窘迫而向林玄振或其他債權人借貸，在急於清償債務
          之壓力下，亦難期待沈傳緒能仔細核對每筆款項之支
          出，其縱有在對帳單上簽名，亦不能因此認定對帳單
          之每筆金額均屬實。
　　　⑵基上，關於附表三編號7第❶～❺項部分，在林玄振無法進
        一步提出相關憑據證明之情況下，實難為林玄振有利之
        認定。
　　⒎綜上，關於林玄振所支付之系爭買賣契約第一期款，僅有
      附表三編號1第❶項之67萬元、第❷項之11萬8,684元、第❸
      項之45萬元、編號2之60萬元、編號4之19萬元、編號5之6
      萬元、編號6之20萬元、及編號7第❻項之40萬元，合計為2
      68萬8,684元(計算式：670,000＋118,684＋450,000＋600,00
      0＋190,000＋60,000＋200,000＋400,000＝2,688,684)。再加
      計兩造均不爭執之第二期款26萬元、第三期款8萬元，則
      林玄振已支付之買賣價金總額應為302萬8,684元(計算式
      ：2,688,684＋260,000＋80,000＝3,028,684)。
　㈡林玄振依系爭買賣合約書第7條之約定解除契約，並請求返還
    已付價金及已付價金一倍之違約金，有無理由：
　　⒈兩造所簽訂之買賣合約，因沈傳緒無法履行，經林玄振於1
      08年7月12日以存證信函表示解除契約，沈傳緒於108年7
      月16日收受之事實，為兩造所不爭執，故應認系爭買賣契
      約業經林玄振合法解除。
　　⒉依系爭合約書第7條約定：「解約時賣方（即沈傳緒）應將
      買方（即林玄振）已支付之價款附加法定利息全部返還買
      方外，並應支付買方已付價金一倍之違約金。」：
　　　⑴承上所述，林玄振已給付之買賣價金合計為302萬8,684
        元，契約既已解除，沈傳緒自應返還。
　　  ⑵關於違約金部分：
　　　  ①契約當事人以確保債務之履行為目的，約定於債務人
          不履行債務或不為適當之履行時，所應支付之違約金
          ，除契約約定其為懲罰性之違約金外，概屬於賠償總
          額預定性之違約金，以免對債務人造成不利，觀諸民
          法第250條之規定及其修正理由自明。本件兩造於系
          爭買賣契約第7條所約定之違約金，既無特別約定，
          自應認屬損害賠償總額預定性質之違約金。
　　　　②再按約定之違約金過高者，法院得減至相當之數額，
          民法第252條亦有明定；而衡量違約金是否相當，即
          須依一般客觀事實、社會經濟狀況及當事人所受損害
          情形，以為斟酌之標準。又約定之違約金是否過高，
          應就債務人若能如期履行債務時，債權人可得享受之
          一切利益為衡量之標準。　
　　　　③依卷附之資料及兩造陳述之買賣過程，可知本件係因
          沈傳緒向林玄振多次借款，而因沈傳緒有沈○○琳之遺
          產可繼承，且沈傳緒於臺南地院有分割遺產訴訟（該
          院106年度重訴字第68號），林玄振乃積極協助處理
          相關事宜，雙方並達成合意由沈傳緒可繼承取得之遺
          產出售與林玄振藉以抵充債務，故林玄振自始即知悉
          兩造簽訂買賣契約之目的係為讓沈傳緒清償所積欠之
          債務，林玄振自始並無何轉售之計畫，此部分可得預
          期之利益不高。然本件買賣之標的分別位於臺南市及
          高雄市，參照內政部住宅價格指數，臺南市107年第
          一季之住宅價格指數為99.63，110年第4季之價格指
          數為129.68；另高雄市107年第1季之住宅價格指數為
          100.73，110年第4季之價格指數為118.00(本院卷第2
          49～250頁)。顯見，自兩造簽約後迄今，不動產之價
          格漲幅至少在18%以上，難認林玄振未受有利息以外
          之其他損害。
　　　　④本院衡量上情，再參照內政部成屋買賣契約書範本第
          十一條：解除契約時，除應加計利息返還外，並應支
          付與已付房地價款同額之違約金，惟該違約金以不超
          過房地總價款15%為限(本院卷第67頁)，故林玄振請
          求按已付價款一倍計算違約金，尚嫌過高，應按房屋
          總價之15%計算，酌減為87萬元(計算式：買賣總價58
          0萬元×15%＝87萬元)，始為適當。
　　⒊綜上，林玄振得依系爭買賣合約書第7條之約定解除契約，
      並請求返還已付價金302萬8,684元及違約金87萬元，總計
      389萬8,684元，逾此部分之金額，即屬無據，不應准許。
　㈢沈傳緒主張以附表一編號17、18不動產之買賣價金，與本件
    林玄振之請求為抵銷，有無理由：
　　⒈沈傳緒於111年1月13日準備程序期日固曾聲明不再主張此
      部之抵銷(本院卷第61頁)，惟嗣於111年2月17日爭點整理
      時，已再次將抵銷之抗辯列為爭點(本院卷第86頁)，故其
      仍有為抵銷之意思甚明。
　　⒉兩造對於雙方有就附表一編號17、18之不動產簽訂買賣契
      約，且沈傳緒已以買賣為原因辦理所有權移轉登記予林玄
      振等情，均無爭執，並有土地及建物登記謄本及不動產買
      賣合約書在卷可憑（見原審卷281～287頁、393～397頁），
      自堪採憑。
　　⒊上開不動產之約定總價為35萬5,000元，林玄振固主張已給
      付完畢，然為沈傳緒所否認，則關於已給付之事實自應由
      林玄振負舉證之責任，惟林玄振迄無法舉證證明有交付35
      萬5,000元之價金予沈傳緒之事實。另兩造事後已針對包
      括上開不動產在內之附表一全部不動產另簽訂公證合約書
      ，總價為580萬元，倘若該筆35萬5,000元之價金已給付，
      則林玄振自無不將該筆價金自580萬元中扣除之理。然林
      玄振主張已給付之公證合約書之第一期款，並未包括該筆
      35萬5,000之價金，顯與常情有違。故沈傳緒主張林玄振
      並未給付該筆35萬5,000元之價金，應可採信。
　　⒋按兩人互負債務，而其給付之種類相同，並均屆清償期者
      ，各得以其債務，與他方之債務，互為抵銷，民法第344
      條第1項定有明文。本件兩造互負之債權均為金錢債務，
      且均已屆清償期，另兩造均已同意在抵充之順序上以本金
      為優先抵充(本院卷第244頁)，則經抵銷後，沈傳緒得向
      林玄振請求之金額為354萬3,684元（3,898,684－355,000＝
      3,543,684）。
　㈣林玄振請求之金額，應否扣除臺南地院108年度司票字第2431
    號裁定之本票金額250萬2,000元：
　　沈傳緒主張，林玄振曾委託訴外人林○啟出面處理本件買賣
    之糾紛，伊因此簽發面額合計250萬2,000元之本票7張予林○
    啟，茲林○啟已持7張本票聲請法院裁定准予強制執行，林玄
    振於本件請求之金額，應扣除上開本票之金額等語。惟查：
    林玄振係於108年7月12日始以存證信函解除系爭買賣契約，
    再依解除契約之法律關係，請求返還已付價金及違約金。而
    參照上開臺南地院之裁定，沈傳緒交付予林○啟之7張本票，
    發票日係介於106年10月31日至107年6月19日之間(參本院卷
    第143～145頁)，均在林玄振解除買賣契約之前，足以證明，
    沈傳緒簽發之7張本票，實與本件解除買賣契約之權利義務
    無涉，沈傳緒主張林玄振請求之金額，應扣除前開本票之金
    額，自屬無據。沈傳緒請求傳訊證人林○啟，亦無必要。
　㈤關於遲延利息部分，林玄振上訴後，關於再給付部分，係請
    求自起訴狀繕本送達翌日起算(本院卷第7頁)，已如前述。
    經查，本件起訴狀係於109年4月22日以寄存送達方式送達沈
    傳緒，有送達證書在卷可參(原審卷第121頁)，則關於再給
    付部分之遲延利息起算日應為109年5月3日，附此敘明。　
五、綜上所述，林玄振依系爭合約書第7條之約定，及經沈傳緒
    主張抵銷後，請求沈傳緒給付354萬3,684元及其中344萬1,6
    84元自沈傳緒收受存證信函之日即108年7月16日起，其餘10
    萬2,000元，自起訴狀繕本送達翌日即109年5月3日起，均至
    清償日止，按年息5%計算利息，為有理由，應予准許；逾此
    部分之請求，為無理由，不應准許。上開應准許之部分，原
    審就其中沈傳緒應給付林玄振10萬2,000元本息，為林玄振
    敗訴之判決，尚有未合，林玄振指摘原判決此部分不當，求
    為廢棄，為有理由，爰由本院改判如主文第二項所示。至於
    上開其餘應准許之部分，原審為林玄振勝訴之判決，並分別
    諭知兩造供擔保後，得、免假執行；及不應准許部分，原審
    判決為林玄振敗訴之諭知，並駁回其此部分假執行之聲請，
    均無不合，沈傳緒之附帶上訴、林玄振之其餘上訴，均無理
    由，應予駁回。
六、本件事證已臻明確，兩造其餘之攻擊或防禦方法及所用之證
    據，經本院斟酌後，認為均不足以影響本判決之結果，爰不
    逐一論列，附此敘明。
七、據上論結，本件林玄振之上訴為一部有理由、一部無理由，
    沈傳緒之附帶上訴為無理由，爰判決如主文。
中　　華　　民　　國　　111 　年　　7　　月　　12　　日
　　　          民事第七庭    審判長法　官 王　銘
　　　　　　　　　　　　　　        法　官 唐敏寶
　　　　　　　　　　　　　　　      法　官 高英賓
正本係照原本作成。
如不服本判決，應於收受送達後二十日內向本院提出上訴書狀，
其未表明上訴理由者，應於提出上訴後二十日內向本院補提理由
書狀（均須按他造當事人之人數附繕本）。
因疫情而遲誤不變期間，得向法院聲請回復原狀。
上訴時應提出委任律師或具有律師資格之人之委任狀；委任有律
師資格者，另應附具律師資格證書及釋明委任人與受任人有民事
訴訟法第四百六十六條之一第一項但書或第二項所定關係之釋明
文書影本。如委任律師提起上訴者，應一併繳納上訴裁判費。

                                    書記官 吳伊婷
　　
中　　華　　民　　國　　111 　年　　7 　　月　　12　　日
附表一：
編號     位置  區分 地段 地（建）號 繼承面積（㎡）        備註 1 臺南市 ○○區 土地 ○○段 000 139  2 臺南市 ○○區 土地 ○○段 000 86  3 臺南市 ○○區 土地 ○○段 000 2  4 臺南市 ○○區 土地 ○○段 000 15.96 非沈○○琳名下 5 臺南市 ○○區 建物 ○○段 000 203.77 非沈○○琳名下 6 臺南市 ○○區 土地 ○○段 000 52.93  7 臺南市 ○○區 土地 ○○段 000 15.85  8 臺南市 ○○區 建物 ○○段 000 62.97  9 臺南市 ○○區 土地 ○○段 000 403  10 臺南市 ○○區 土地 ○○段 000 118.01  11 臺南市 ○○區 建物 ○○段 000 80.78 非沈○○琳名下(對照卷40頁，若更正為000始為沈○○琳名下) 12 臺南市 ○○區 土地 ○○段 000 102.88 非沈○○琳名下 13 臺南市 ○○區 建物 ○○段 000 243.43 非沈○○琳名下 14 高雄市 ○○區 土地 ○○段 000 2  15 高雄市 ○○區 土地 ○○段 000 9.7  16 高雄市 ○○區 建物 ○○段 000 71.2  17 臺南市 ○○區 土地 ○○段 000 48  18 臺南市 ○○區 建物 ○○段 000 51.53  19 臺南市 ○○區 土地 ○○段 000 27.07 非沈○○琳名下 20 臺南市 ○○區 土地 ○○段 000   21 臺南市 ○○區 建物 ○○段 000 22.38 非沈○○琳名下 

附表二：兩造歷次簽訂之買賣契約關於價金支付情形之記載
編號 簽約日期   買賣標的                 價金支付內容之記載          總價     簽約款   二期款      尾款 1 106.09.30 附表一編號 9-11、14-16 1,300,000       500,000        800,000     變更：600,000  變更：700,000 2 106.12.20 附表一編號 17-18   355,000    一次付清   3 106.12.20 附表一全部 5,800,000     4,300,000   500,000     1,000,000 4 107.02.12  (公證) 附表一全部  5,800,000     4,460,000   260,000   (已付)     1,080,000   (已付80,000) 

附表三：林玄振主張給付沈傳緒第一期款項446萬元之紀錄與沈 
         傳緒之答辯
編號          林玄振之主張        沈傳緒之答辯  1  106.06.15 (所謂200萬元部分)：⑴ ❶塗銷前手抵押權及利息99萬元。 ❷代償聯邦銀行債務11萬8,684元（原審卷第223頁）。⑶ ❸簽發支票給被上訴人45萬元   （原審卷第225頁）。⑷ ❹現金39萬元。⑸ ❺其他雜支3萬1,316元。  ❶實際清償67萬元 ❷不爭執  ❸不爭執  ❹爭執 ❺爭執 2 106.09.30 第一份合約之簽約款60萬元  （原審卷233頁）。 106.09.29：匯款10萬元 106.10.02：匯款24萬8,000元            現金15萬2,000元 106.12.31：現金10萬元   合計   ：60萬元 3 106.10.02 匯款24萬8,000元（原審卷第235頁） 與上開106.10.02之匯款重複計算 4 106.11.16 無摺存款19萬元（原審卷第237頁） 不爭執 5 106.12.01 無摺存款6萬元（原審卷第239頁） 不爭執 6 106.12.14 無摺存款20萬元（原審卷第241頁） 不爭執 7 106.12.20 114萬元： ❶仲介費18萬元。 ❷暫扣遺產分割6萬元。⑶ ❸暫扣葉○福案20萬元。⑷ ❹代付律師費20萬元。⑸ ❺簽約金10萬元。⑹ ❻匯款40萬元（原審卷第253頁）。  ❶爭執 ❷爭執 ❸爭執 ❹爭執 ❺爭執 ❻不爭執    合計          441萬8,000元           268萬8,648元